---
title: "Por que estudar o estupro em mulheres?"
author: "Douglas R. M. Azevedo"
date: 2018-03-25
categories: ["Estupro", "Notícias"]
tags: ["webscrapping", "google trends"]
banner: "blog/2018/03/estupro_mulheres/img/why.jpeg"
summary: "O projeto sem_nome tem por objetivo estudar o estupro em mulheres no Brasil. Será esse um tema interessante/relevante? Neste post veremos o que o Google (e por consequência seus usuários) estão falando sobre o assunto."
---

```{r setup, include=FALSE}
knitr::opts_chunk$set(echo = FALSE, warning = FALSE, message = FALSE)
#knitr::opts_knit$set(base.dir = 'blog/2018/03/estupro_mulheres/')
```
```{r pacotes}
library(highcharter)
library(wordcloud2)
library(ggthemes)
library(widgetframe)
library(dplyr)
library(tm)
```

## Enquanto isso no Google...

Todos os dias milhares de notícias são reportadas por sites de notícias e blogs. Uma parcela considerável dessas reportagens se trata de crimes e violência em geral. O objetivo do nosso projeto é estudar um tipo de violência muito específico: Estupro em Mulheres. Este tema é apenas um subgrupo dentro do contexto de violência. O que será que o Google tem a dizer sobre a relevância deste tema quando comparado a outros tipos de violência?

Utilizando a ferramenta Google Trends é possível comparar o interesse (leia-se relevância) de temas com base nas pesquisas realizadas pelos usuários do Google. Abaixo temos a comparação dos termos 'estupro', 'assédio sexual', 'assalto' e 'assassinato'. Para 'limpar' o gráfico basta clicar em algum termo na legenda.

```{r google trends plot}
dados_gtrends <- read.table(file = "estupro_mulheres/data/dados_gtrends.csv", header = T, sep = ",")

colors <- tableau_color_pal('tableau10medium')(10)

highchart() %>%
  hc_add_series(data = dados_gtrends, 
                mapping = hcaes(x = date, y = hits, group = keyword),
                type = "line") %>%
  hc_xAxis(type = "datetime", dateTimeLabelFormats = list(day = '%d de %b')) %>%
  hc_add_theme(hc_thm = hc_theme_538()) %>%
  hc_yAxis(title = list(text = "Interesse")) %>%
  hc_xAxis(title = list(text = "Data")) %>%
  hc_title(text = "Interesse no termo estupro (Google Trends)") %>%
  frameWidget()
```

<br></br>

Um valor de 100 indica o pico de popularidade de um termo. Desta forma, o pico de popularidade deste gráfico ocorreu para o termo `r dados_gtrends %>% arrange(desc(hits)) %>% slice(1) %>% .$keyword` em `r dados_gtrends %>% arrange(desc(hits)) %>% slice(1) %>% .$date`. Os demais pontos são relativos a popularidade deste termo neste mê específico. Ou seja, quanto mais próximo de 100 maior o interesse por um termo quando comparado com o pico de popularidade no período.

O interessante desta comparação é que é muito mais natural ouvir a respeito do assunto assalto (em roda de amigos ou mesas de bar) do que o assunto estupro. Porém, segundo o Google, o interesse nos assuntos foi bastante similar ao longo do último ano.

Quanto ao pico em maio de 2017? veja este [link](https://g1.globo.com/rio-de-janeiro/noticia/policia-do-rio-investiga-caso-de-estupro-coletivo-de-menina-de-12-anos.ghtml). Para ver uma versão mais atualizada ou comparar outros termos vá para o [Google Trends](https://g.co/trends/DZu7R).

## O que nos dizem as notícias sobre o estupro

Vimos que o termo estupro foi bastante pesquisado no último ano. Agora o interesse está em saber o que as notícias falam sobre o estupro. Estamos acostumados a diariamente ler notícias falando deste problema. Para resumir as últimas notícias a respeito do estupro foram extraídos os conteúdos dos 170 primeiros resultados do Google usando como pesquisa o termo 'estupro'. As palavras mais frequentes podem ser vistas em uma núvem de palavras.

<center>
```{r nuvem de palavras}
palavras_conteudo <- read.table(file = "estupro_mulheres/data/palavras_conteudo.csv", header = T, sep = ",")
freq_min <- 30

palavras_conteudo <- palavras_conteudo %>%
  filter(word != "") %>%
  group_by(word) %>%
  summarise(freq = length(word)) %>%
  arrange(desc(freq)) %>%
  filter(freq >= freq_min)

cores <- tableau_color_pal('tableau10medium')(10)
cores_palavras <- c("#ED665D", sample(x = cores, size = nrow(palavras_conteudo)-1, replace = T))

wc <- wordcloud2(data = palavras_conteudo, color = cores_palavras, fontFamily = "Candara", size = 0.6,
                 shape = "circle", backgroundColor = "white", ellipticity = .65)

wc
```
</center>

<br></br>

Nesta nuvem de palavras é possível verificar a frequência em que cada palavra foi utilizada nos 170 diferentes sites resultantes da pesquisa no Google. Para verificar a contagem exata passe o mouse em cima de uma palavra.

Vemos que as cinco palavras mais frequentes nas publicações são: `r palavras_conteudo %>% slice(1:5) %>% .$word %>% paste(collapse = " - ")`. A palavra mulher/mulheres apareceu em média mais de uma vez em cada notícia. Isso é um indício de que este grupo é o que mais sofre com este tipo de violência no Brasil.

## Em outras palavras...

O crime de estupro no Brasil é um assunto de extrema importância. Diariamente este crime faz milhares de vítimas em todo Brasil sendo que grande parte das vítimas é do sexo feminino. 

Por ser um assunto delicado muitas das vítimas não reportam os acontecidos às autoridades fazendo com que haja uma gigantesca subnotificação dos índices de estupro no Brasil. Esta subnotificação é muito prejudicial pois os dados oficiais utilizados para criação de políticas públicas são baseados nestas notificações. 

Você já foi vítima? Não se cale! Denuncie.