---
title: "Por que estudar o estupro em mulheres?"
author: "Douglas R. M. Azevedo"
date: 2018-03-25
categories: ["Estupro", "Notícias"]
tags: ["webscrapping", "google trends"]
banner: "gesem/blog/2018/03/estupro_mulheres/img/why.jpeg"
summary: "O projeto sem_nome tem por objetivo estudar o estupro em mulheres no Brasil. Será esse um tema interessante/relevante? Neste post veremos o que o Google (e por consequência seus usuários) estão falando sobre o assunto."
---

```{r setup, include=FALSE}
knitr::opts_chunk$set(echo = FALSE, warning = FALSE, message = FALSE)
knitr::opts_knit$set(base.dir = 'gesem/blog/2018/03/estupro_mulheres/')
```
```{r pacotes}
library(highcharter)
library(wordcloud2)
library(ggthemes)
library(widgetframe)
library(dplyr)
library(tm)
```

## Enquanto isso no Google...

Todos os dias milhares de notícias são reportadas por sites de notícias e blogs, sendo que uma parcela considerável dessas reportagens se trata de crimes e violência em geral. Dentro desse contexto, considerando alguns tipos de violência, o que será que o Google tem a dizer sobre a relevância deste tema?. 

Utilizando a ferramenta Google Trends é possível comparar o interesse (ou relevância) de temas com base nas pesquisas realizadas pelos usuários do Google. No gráfico abaixo, temos a comparação de quatro termos relacionados à violência - ‘estupro’, ‘assédio sexual’, ‘assalto’ e ‘assassinato’ (dica: para “limpar” o gráfico basta clicar em algum termo na legenda).

```{r google trends plot}
dados_gtrends <- read.table(file = "estupro_mulheres/data/dados_gtrends.csv", header = T, sep = ",")

colors <- tableau_color_pal('tableau10medium')(10)
dados_gtrends <- dados_gtrends %>% mutate(date = as.Date(date))

highchart() %>%
  hc_add_series(data = dados_gtrends, 
                mapping = hcaes(x = date, y = hits, group = keyword),
                type = "line") %>%
  hc_xAxis(type = "datetime", dateTimeLabelFormats =  list(month = '%m/%Y')) %>%
  hc_yAxis(max = 100) %>%
  hc_add_theme(hc_thm = hc_theme_538()) %>%
  hc_yAxis(title = list(text = "Interesse/Relevância")) %>%
  hc_xAxis(title = list(text = "Data")) %>%
  hc_title(text = "Interesse no termo estupro (Google Trends)") %>%
  frameWidget()
```

<br></br>

Esse gráfico mostra a popularidade dos termos selecionados. Então, um valor de 100 indica o pico de popularidade de um termo, enquanto que os demais pontos são relativos à popularidade deste termo no mês específico. Ou seja, quanto mais próximo de 100, maior o interesse por um termo quando comparado com o pico de popularidade em todo o período analisado. Desta forma, o pico de popularidade deste gráfico ocorreu para o termo '`r dados_gtrends %>% arrange(desc(hits)) %>% slice(1) %>% .$keyword`' em '`r dados_gtrends %>% arrange(desc(hits)) %>% slice(1) %>% .$date`' e todos os demais pontos são relativos a ele.

O interessante desta comparação se dá na ideia de que é muito mais natural ouvir a respeito do assunto “assalto” (em roda de amigos ou mesas de bar), do que sobre o assunto “estupro”. Contudo, segundo o Google, o interesse nesses dois assuntos foi bastante similar ao longo do último ano.

Quanto ao pico em maio de 2017, veja este [link](https://g1.globo.com/rio-de-janeiro/noticia/policia-do-rio-investiga-caso-de-estupro-coletivo-de-menina-de-12-anos.ghtml). Para ver uma versão mais atualizada ou comparar outros termos vá para o [Google Trends](https://g.co/trends/DZu7R).

## O que nos dizem as notícias sobre o estupro

Vimos que o termo estupro foi bastante pesquisado no último ano, agora o interesse está em saber o que as notícias publicadas diariamente falam sobre esse assunto. Então, para resumir as últimas notícias a respeito do estupro, foram extraídos os conteúdos dos 170 primeiros resultados do Google usando como pesquisa o termo ‘estupro’. As palavras mais frequentes podem ser vistas numa nuvem de palavras.

<center>
```{r nuvem de palavras}
palavras_conteudo <- read.table(file = "estupro_mulheres/data/palavras_conteudo.csv", header = T, sep = ",")
freq_min <- 30

palavras_conteudo <- palavras_conteudo %>%
  filter(word != "") %>%
  group_by(word) %>%
  summarise(freq = length(word)) %>%
  arrange(desc(freq)) %>%
  filter(freq >= freq_min)

cores <- tableau_color_pal('tableau10medium')(10)
cores_palavras <- c("#ED665D", sample(x = cores, size = nrow(palavras_conteudo)-1, replace = T))

wc <- wordcloud2(data = palavras_conteudo, color = cores_palavras, fontFamily = "Candara", size = 0.6,
                 shape = "circle", backgroundColor = "white", ellipticity = .65)

wc
```
</center>

<br></br>

Nesta nuvem de palavras é possível verificar a frequência em que cada palavra foi utilizada nos 170 diferentes sites resultantes da pesquisa no Google. Para verificar a contagem exata basta passar o mouse em cima de uma palavra.

Vemos que as cinco palavras mais frequentes nas publicações são: `r palavras_conteudo %>% slice(1:5) %>% .$word %>% paste(collapse = " - ")`. A palavra mulher/mulheres apareceu, em média, mais de uma vez em cada notícia. Isso é um indício de que este grupo é o que mais sofre com este tipo de violência no Brasil.

## Em outras palavras...

O crime de estupro no Brasil é um assunto de extrema importância, fazendo milhares de vítimas em todo Brasil diariamente, sendo que em grande parte dos casos as vítimas são do sexo feminino.

Por ser um assunto delicado, muitas das vítimas não reportam os acontecidos às autoridades, fazendo com que haja uma gigantesca subnotificação das contagens de estupro no Brasil. Esta subnotificação é muito prejudicial, uma vez que os dados oficiais utilizados para criação de políticas públicas são baseados no que é notificado.

Você já foi, ou conhece alguém que foi vítima? Não se cale! Denuncie (ligue 180 ou vá à Delegacia mais próxima)